最高法院刑事判決　　　　　　　九十六年度台上字第九七五號
上　訴　人　台灣高等法院檢察署檢察官
被　　　告　甲○○
選任辯護人　南雪貞律師
上列上訴人因被告違反商業會計法案件，不服台灣高等法院中華
民國九十五年十月十七日第二審判決（九十五年度上重訴字第五
○號，起訴案號：台灣台北地方法院檢察署九十年度偵字第一二
四六七、一二四八一、一七一○八號），提起上訴，本院判決如
下：
    主  文
上訴駁回。
    理  由
按刑事訴訟法第三百七十七條規定：上訴於第三審法院，非以判
決違背法令為理由，不得為之。是提起第三審上訴，應以原判決
違背法令為理由，係屬法定要件。如果上訴理由狀並未依據卷內
訴訟資料，具體指摘原判決不適用何種法則或如何適用不當，或
所指摘原判決違法情事，顯與法律規定得為第三審上訴理由之違
法情形，不相適合時，均應認其上訴為違背法律上之程式，予以
駁回。本件原判決以公訴意旨略稱：邱垂麟（業經第一審判決不
受理）為金洹合實業股份有限公司（下稱金洹合公司）負責人，
林皆得（業經第一審判決公訴不受理）為海渡實業股份有限公司
（下稱海渡公司）、偉翔電機工程有限公司（下稱偉翔公司）實
際負責人，並為偉翔公司主辦會計人員，被告甲○○原任職台灣
中小企業銀行股份有限公司（下稱台灣企銀）台北分行經理。邱
垂麟明知林皆得已積欠金洹合公司約新台幣（下同）三億五千萬
元，其所簽發之支票業已退票被列為拒絕往來戶，且林皆得所經
營嘉興建設股份有限公司（下稱嘉興建設公司）向第一商業銀行
所貸得之四億九千萬餘元亦因無力繳息，行將列為逾期放款，均
無償債能力，乃與林皆得共同意圖為自己不法之所有，以偽稱邱
垂麟用十五億五千餘萬元價款向嘉興建設公司購買台北市○○區
○○街三六六、三六八號地上一、二樓及地下一、二樓北投商場
房地作為向台灣企銀台北分行詐取貸款之方法，約定詐得款項，
部分清償林皆得積欠第一商業銀行四億九千萬元貸款，部分抵償
林皆得積欠邱垂麟之三億五千萬元債務，餘由二人應急周轉。同
年十一月間，邱垂麟即持相關資料，向被告表明欲辦理貸款。經
被告帶同台灣企銀台北分行襄理何麗惠（業經台灣台北地方法院
檢察署檢察官為不起訴處分）等人赴前揭商場勘估，鑑價為十二
億三千六百三十四萬一千元，依該行庫放款規定，其最高貸款額
度上限為六億八千三百萬元，扣除向第一商業銀行之貸款四億九
千萬元後，餘額僅一億餘元，尚不足清償林皆得積欠之款項三億
五千萬元，乃向被告表示該金額過低，申貸額度至少需八億五千
萬元，被告明知邱垂麟並無申請修繕貸款，且北投商場並未修繕
施工，仍與邱垂麟、林皆得基於共同詐欺之犯意，意圖為邱垂麟
、林皆得不法利益，而違背其職務上應盡之義務，向邱垂麟表示
得以購置商場裝潢修繕名義另申貸二成之無擔保放款（即信用貸
款）一億六千七百萬元，合計可貸得八億五千萬元。邱垂麟與林
皆得商議後，遂於八十八年十一月二十日以購屋名義書具授信申
請書，申請授信金額十億元。被告乃指示台灣企銀台北分行徵、
授信人員游錫培、詹德華（業經台灣台北地方法院檢察署檢察官
為不起訴處分）除購屋貸款外，另以修繕方式核貸中期放款一億
六千七百萬元，要求該等人員儘快處理，致台灣企銀台北分行襄
理何麗惠、副理黃明智（業經台灣台北地方法院檢察署檢察官為
不起訴處分）等相關承辦人員陷於錯誤，而於八十八年十一月二
十三日以邱垂麟申貸購置商場及修繕用途陳報台灣企銀審查部，
申請長期擔保放款六億八千三百萬元及中期放款一億六千七百萬
元。台灣企銀總行審查部承辦人張獻聰（業經台灣台北地方法院
檢察署檢察官為不起訴處分）於收件後，認為此案缺件過多無法
審核，乃經科長林志蓉（業經台灣台北地方法院檢察署檢察官為
不起訴處分）辦理退件，要求「檢附購屋及土地之契約影本並依
規定查證及修繕契約影本並依規定查證及其付款方式」，經台灣
企銀台北分行通知邱垂麟轉知林皆得，由林皆得製作買方邱垂麟
與賣方代表人林吳（林皆得之母）於八十四年四月二十五日簽
立之預定買賣協議書，以及邱垂麟分別與偉翔公司、觀宇欣業有
限公司修繕工程合約書，交予台灣企銀台北分行何麗惠。被告明
知前開修繕工程合約書為不實，復接續違背職務指示轉報台灣企
銀總行審查部審查。八十八年十二月七日台灣企銀總行授信審議
小組質疑本案借款人還款能力不足，決議（一）本件退案（二）
請審查部、徵調室、逾放室三單位共同派員勘驗本抵押品之價值
，以查明台北分行之鑑價是否合理（三）請被告於下次會議時列
席說明三點裁示後撤案。審查部承辦人張獻聰與科長林志蓉經赴
現場鑑定價格，邱垂麟復補正預估未來海渡公司將承租前述標的
物租金收入約一億零七百餘萬元後，於八十八年十二月十三日再
進行審查陳報台灣企銀總行總經理呂和義（業經台灣台北地方法
院檢察署檢察官為不起訴處分）、董事長蕭介仁，蕭介仁初以還
款來源不明確及個人申貸金額過高等理由，不同意貸放並退件。
邱垂麟乃請邱姓立法委員及海渡公司之經營團隊陸幼祚、葉賀全
等人陪同赴台灣企銀拜訪蕭介仁，經溝通後，蕭介仁同意在邱姓
立法委員為各期還款票據背書保證情形下貸放。八十九年一月十
四日經董事會審議略刪減額度，以八億三千三百萬元核貸。而邱
垂麟、林皆得於貸款核撥前，除分別於八十九年三月一日及同年
四月十八日製作內容不實之房屋租賃契約書（出租人：邱垂麟、
承租人：海渡公司）及土地房屋買賣契約書（買受人：邱垂麟、
出賣人：嘉興建設股份有限公司），另以偉翔公司名義開立金額
分別為三千四百六十五萬元及一億二千一百二十七萬五千元之「
水電照明空調消防及電扶梯裝修」不實統一發票連同前開房屋租
賃契約書、土地房屋買賣契約書等資料交予台灣企銀台北分行，
使台北分行再陷於錯誤，被告復接續意圖為邱垂麟、林皆得不法
之利益，而為違背其職務之行為，於八十九年五月三日一次全額
撥放貸款金額八億三千三百萬元，致生損害於台灣企銀。邱垂麟
、林皆得二人詐得前述款項得手後，僅繳交二期本息即不再繳納
。台灣企銀經追償後，發現前述邱垂麟、林皆得所提出之契約書
、發票等資料不實，始查知上情。因認被告甲○○涉有刑法第三
百三十九條第一項之詐欺取財罪、第三百四十二條第一項之背信
罪，以及商業會計法第七十一條第一款以明知為不實之事項而填
製會計憑證罪嫌。經審理結果，認為不能證明被告犯罪，爰維持
第一審諭知其無罪之判決，駁回檢察官在第二審之上訴，已綜合
全部卷證資料，逐一斟酌論斷，詳敘其無從形成被告有罪判決之
心證理由，從形式上觀察，並無判決違背法令之情形存在。查證
據之取捨及其證明力之判斷，屬於事實審法院之職權，苟其所為
之判斷，並不違背經驗法則及論理法則，即不能任意指為違背法
令，而執為合法之第三審上訴理由。又認定犯罪事實，所憑之證
據，雖不以直接證據為限，間接證據亦包括在內，然無論直接或
間接證據，其為訴訟上之證明，須於通常一般之人均不致於有所
懷疑，而得確信其為真實之程度者，始得據之為有罪之認定，倘
其證明尚未達到此一程度，而有合理性懷疑之存在時，即無從為
有罪之認定。本件修繕貸款，是否屬於信用貸款？在房屋貸款時
，可否合併申請，應否檢附修繕計畫？有無限制必須於工作完成
後始能撥款，亦即可否一次撥款，或應依工程進度及檢附之發票
等憑證，按核貸比例撥貸？被告有無與邱垂麟、林皆得共同向台
灣企銀施用詐術，而多貸得一億六千七百萬元？有無與林皆得、
邱垂麟共同填製不實之「水電照明空調消防及電扶梯裝修」統一
發票交予台灣企銀台北分行？北投商場究竟有無修繕工程？被告
是否明知本件貸款案不動產實際所有權人為林皆得，因渠積欠邱
垂麟款項，為協助邱垂麟取回該欠款，故同意由邱、林二人立具
不實之買賣契約，以虛偽買受人邱垂麟名義申貸；且為幫助邱、
林二人貸得高額款項，被告復建議以修繕貸款之不實名義，增加
貸款額度等事項。證人邱垂麟、林皆得、何麗惠、游錫培、詹德
華之證詞與林志蓉之供詞不一，而邱垂麟、林皆得先後之供詞亦
迥異；又台灣企銀審查部八十八年十一月二十三日（八八）審貸
三字第○七五○六號函、台灣企銀逾期催收戶專案查核報告與八
十八年六月二十九日（八八）審管字第○六七九一號函、八十八
年十二月二十九日（八八）審貸三字第○七七六一號函、台灣企
銀授信案件授權要點及台灣企銀第八屆董事會討論資料亦不相符
。然原審本其自由心證，認其部分證據資料為可採，予以採信，
其餘資料為不實，加以摒棄。復說明本件依台灣企銀授信案件授
權要點第二點規定，分行經理權限對個人不動產擔保放款限額為
二千萬元，企業為四千萬元，超過此額度，須報總行核准，另信
用貸款個人限額一百萬元，企業為三百萬元，超過亦須報總行核
准，本件貸款超過被告權限，被告均依規定送請總行核准，並無
積極證據證明被告有何違法犯行等情綦詳。此乃原審取捨證據及
證據證明力判斷職權之合法行使，其所為判斷，尚無悖乎一般經
驗法則，自不得指為違法。原判決就證人林志蓉及邱垂麟、林皆
得在法務部調查局台北市調查處之證詞及台灣企銀總行審查部八
十八年十一月二十三日（八八）審貸三字○七五○六號書函、台
灣企銀逾期催收戶專案查核報告，雖未說明其不予採信之理由，
究於判決結果無生影響，仍不得據為上訴第三審之適法理由。又
查除刑事訴訟法第三百七十九條外，訴訟程序雖係違背法令，而
顯然於判決無影響者，不得為上訴之理由，刑事訴訟法第三百八
十條定有明文。台灣企銀八十七年六月十一日八七審管字第六四
五八號函修訂之授信案件授權要點第十一點規定：「營業單位經
理權限內已核准之授信案件，如擔保授信逾二個月，無擔保授信
及送信保基金保證案件逾一個月仍未動用時，均應重新徵信並再
經主管核可後，始得動用；報經總行核准之案件，如逾上開期限
，惟擔保授信未逾一年，無擔保授信未逾六個月者，經再徵信後
，客戶營運、財務狀況正常，借保戶資信狀況與原申貸時相當，
且原授信金額未再增加者，經營業單位主管核可後，仍可動用，
逾本規定期限者，需重新陳報總行核准」。但本案台灣企銀董事
會固於八十九年一月十四日審議通過系爭貸款，惟其後於同年三
月八日、四月二十七日二次申請變更授信條件，而第二次申請變
更授信條件部分，台灣企銀總行係於同年五月二日核准變更，故
本案應以該日為批示核准日，則台灣企銀台北分行於同年五月三
日撥貸，並未逾前開要點所規定之一個月期間，自無再為徵信調
查之必要。被告縱未再為調查，亦僅行政措施不當之問題，復無
違法可言。原判決就台灣企銀八十七年六月十一日八七審管字第
六四五八號函修訂之授信案件授權要點第十一點規定雖未說明其
不予採信之理由，仍於判決結果無影響，尤不得據為上訴第三審
之適法理由。上訴意旨置原判決上開明確論斷於不顧，對原審取
捨證據及證據證明力判斷之審判職權行使，任憑己見，或就同一
證據資料為相異之評價，或就不影響於判決本旨事項再為事實上
之爭辯，均與法律規定得為第三審上訴理由之違法情形，不相適
合，其上訴為違背法律上之程式，應予駁回。
據上論結，應依刑事訴訟法第三百九十五條前段，判決如主文。
中　　華　　民　　國　九十六　年　　二　　月　 十五 　日
                      最高法院刑事第二庭
                          審判長法官  紀　俊　乾
                                法官  黃　正　興
                                法官  陳　東　誥
                                法官  石　木　欽
                                法官  林　立　華
      本件正本證明與原本無異
                                      書  記  官
中　　華　　民　　國　九十六　年　　二　　月　二十七　日
                                                      Ｋ
